【裁判字號】    97,上易,1440
【裁判日期】    971009
【裁判案由】    公共危險
【裁判全文】
臺灣高等法院臺中分院刑事判決        97年度上易字第1440號
上  訴  人  臺灣彰化地方法院檢察署檢察官
被      告  丁○○
                      號
選任辯護人  楊振裕律師
上列上訴人因被告公共危險案件，不服臺灣彰化地方法院96年度
易字第454號，中華民國97年6月17日第一審判決（起訴案號：臺
灣彰化地方法院檢察署95年度偵字第9015號），提起上訴，本院
判決如下：
    主  文
上訴駁回。
    理  由
一、本件公訴意旨略以：被告丁○○於民國94年7月10日起，將
    其所有位於彰化縣芳苑鄉○○村○○路○○段712號房屋出
    租予鄭福源（業經檢察官另為不起訴處分確定），其本應注
    意在該房屋加蓋雜物間並牽設電源線使用之安全性，竟疏未
    注意，因前承租人張永鎮於92年至94年6月承租該屋期間，
    每逢下雨時，後方由丙○○向乙○○所承租之倉庫屋頂裝設
    排水管，雨水會宣洩至該屋後方雜物間，張永鎮遂請人加裝
    木質牆板阻隔，以防止雨水宣洩，並自廚房牽設電源線，在
    木質牆板安裝插座使用。然被告於張永鎮終止租約返還該屋
    後，並未重新請專業人士檢視該電源線是否合於使用狀態，
    即逕行出租該屋予鄭福源，而鄭福源平日乃將洗衣機插頭插
    在該插座上使用。嗣於94年12月17日12時45分許，該電源線
    因短路而引起火災，除燒燬該雜物間外，火勢並延燒至後方
    丙○○儲放串燈、工程用安全帽配件及五金配件之倉庫，導
    致乙○○所有之倉庫全毀，丙○○儲放在倉庫中之物品全部
    損壞，致生公共危險。因認被告涉犯刑法第173條第2項失火
    燒燬現供人使用住宅罪、同法第174條第3項前段失火燒燬現
    未有人所在之他人所有建築物罪、同法第175條第3項失火燒
    燬住宅等以外之物罪嫌。
二、按犯罪事實應依證據認定之，無證據不得認定犯罪事實。又
    不能證明被告犯罪者，應諭知無罪之判決，刑事訴訟法第15
    4條第2項、第201條第1項前段分別定有明文。次按所謂認定
    犯罪事實之證據，係指足以認定被告確有犯罪行為之積極證
    據而言，該項證據自須適合於被告犯罪事實之認定，始得採
    為斷罪之資料；又事實之認定，應憑證據，如未能發現相當
    證據，或證據不足以證明，自不能以推測或擬制之方法，為
    裁判基礎（最高法院29年上字第3105號、40年臺上字第86號
    判例參照）。且認定犯罪事實所憑之證據，雖不以直接證據
    為限，間接證據亦包括在內，然而無論直接證據或間接證據
    ，其為訴訟上之證明，須於通常一般之人均不致有所懷疑，
    而得確信其為真實之程度者，始得據為有罪之認定，倘其證
    明尚未達到此一程度，有合理之懷疑存在而無從使事實審法
    院得有罪之確信時，即應由法院為諭知被告無罪之判決（最
    高法院76年臺上字第4986號判例足參）。再刑法上所稱之過
    失，係指對於構成犯罪事實之發生，應注意，並能注意而不
    注意之情形，有無此情形，應就各個事實，具體判斷，不能
    以行為人任某種職務，為概括之推定（最高法院32年上字67
    號判例、76年度臺上字第6440號判決要旨可參。）
三、公訴意旨認被告涉犯上開公共危險罪嫌，無非係以本案火災
    起火處，係在被告所有之彰化縣芳苑鄉○○村○○路○○段
    712號房屋，其將該屋出租予鄭福源前，並未請專業人士檢
    查電源線，顯違反應有之注意義務，暨告訴人乙○○等之指
    訴、證人鄭福源及張莉娜於偵查之證述、證人張永鎮於偵查
    之證述、彰化縣消防局火災調查報告書、災後現場照片、內
    政部消防署96年1月22日消署調字第0960001967號函文等為
    其主要論據。訊據被告堅詞否認有何失火犯行，辯稱：起火
    點並非其所有之712號房屋，起火原因亦非電線老舊所引起
    ，本案起火處應是後面乙○○之倉庫，另其僅是房屋出租人
    ，鑑定報告所指發生短路之電源線是前承租人張永鎮私自請
    人安裝插座拉線使用，其不知情，並無過失等語。經查：
  (一)、因本案火災受燒之彰化縣芳苑鄉○○村○○路○○段712
      號房屋，係被告自94年7月10日起出租予證人鄭福源，供
      證人鄭福源、張莉娜一家居住；該屋後面倉庫乃證人乙○
      ○出租予丙○○儲放串燈、工程用安全帽配件及五金配件
      等物，作為倉庫使用，未有人居住於內乙情，業據被告供
      述明確，且經證人鄭福源、張莉娜、乙○○、丙○○於偵
      查中證述在卷，是該712號房屋自係現供人使用之住宅，
      後面倉庫則為現未有人所在之他人所有建築物，堪以認定
      。
  (二)、本案火災現場依據燃燒後狀況，彰化縣芳苑鄉○○村○○
      路○○段712、714、716號房屋後面牆壁留下V字型火流，
      其中714、716號房屋輕微延燒僅遭燻黑，712號受燒較嚴
      重，又比較712號房屋與後面倉庫之燃燒情形，該倉庫內
      之麵攤架以靠西北角即712號處受燒變色較嚴重，隔間木
      材碳化、燒失情形亦以靠712號較嚴重。再者，據證人張
      莉娜所稱：伊從712號樓梯口往後面看時，已看到火光。
      ，由上研判，顯示本案火災之起火戶應係712號房屋，而
      彰化縣消防局95年1月13日火災原因調查報告書（檔案編
      號：M05L17M1）亦同此見解，有上開調查報告書1份及後
      附照片附卷可參。另證人即至現場勘查製作調查報告書之
      彰化縣消防局火災調查課技士陳梅賜亦於原審具結證稱：
      起火戶、起火處之研判是從燃燒強烈及人證各方面蒐集後
      作判斷，後面倉庫雖然也有電源線，但從火流方向及現場
      發現者所述位置，研判不是倉庫的電源線走火，且如果倉
      庫的電源線是起火處的話，它的上方應該最早受燒，但從
      火災原因調查報告書照片44、45可看出，該處牆板、鐵柱
      、木櫃都沒有受燒，所以排除倉庫是起火處；該712號房
      屋靠近電源插座那邊木材燃燒比較嚴重，所以火源應該是
      西往東；從調查報告書照片27、28，有該712號房屋往倉
      庫延燒的火流方向，其中照片28標示紅圈的地方，右側受
      燒的顏色比較深，左側比較淺，顯示右側受燒比較久，而
      那邊是靠近該712號房屋的地方等語甚詳（見原審卷97年4
      月10日審判筆錄第19頁至第28頁）。足見712號房屋為本
      案火災之起火戶乙情，極為明確。被告雖質疑係後面倉庫
      先起火燃燒，惟其案發時並未在現場，已據其供明在卷，
      實難據以推翻上開具專業素養之彰化縣消防局火災調查課
      人員所作之調查報告，是其所辯，尚難採信。
  (三)、又本件火災現場經彰化縣消防局火災調查課人員現場勘查
      燃燒後狀況，認：(1)依該712號房屋承租住戶張莉娜所述
      ，伊自2樓客廳下樓察看時，發現該712號房屋後門東側有
      火光，故研判火勢由該712號房屋後門東側往四周延燒；
      (2)發現火災者與搶救者均指該712號房屋後面加蓋部分最
      先看到火光；(3)該712號房屋門、窗木材碳化以靠南面較
      嚴重，且靠窗戶西半側、門的東側窗戶木框燒失較嚴重；
      (4)比較該712號房屋與後面倉庫隔間木材燒失情形，以靠
      該712號房屋洗衣機東側較嚴重，經清理復原發現上方角
      材燒失較嚴重，屋簷集水槽受燒變色最嚴重，位置恰好位
      於該712號房屋洗衣機東側；(5)該712號房屋後面東側地上
      木材以靠西側燒失較嚴重；(6)綜合現場勘查情形及火流燒
      毀跡象，研判以該712號房屋後面洗衣機東側牆面處為起
      火處。參以(1)本案火災現場未發現有人為破壞痕跡、未有
      焚香敬神情形、無易燃性溶劑殘留跡象、未發現化學物品
      、小孩與母親同在二樓看電視、未點蚊香、未使用任何電
      器、未發現其他機械、瓦斯爐具及其他爐灶、未發現有施
      工情形，故可排除因人為因素、燒香敬神、易燃性溶劑、
      化學物品自燃、小孩玩火、蚊香等微小火源、電器使用不
      當、機械故障、炊事不慎、施工不慎引起火災的可能性，
      有開調查報告在卷可佐。
  (四)、雖上開調查報告另記載，經勘查該712號房屋加蓋部分平
      日擺放一部洗衣機、一座日光燈、一些鍋罐、一座木梯、
      廢木材及三、四個紙箱、一台電扇，然僅洗衣機及日光燈
      有在使用，洗衣機電源插座設於南面洗衣機東側牆上；據
      前承租人張永鎮表示，該712號房屋加蓋部分下雨天會漏
      水，屋簷集水槽的水亦會往南側牆壁沖刷，且該段電源線
      使用6、7年已老舊，而清理現場並未發現其他可疑發火源
      ，僅在洗衣機東側地面發現多截有熔珠電線，經將其中兩
      截送內政部警政署鑑定，雖鑑定結果與導線受熱熔解固化
      所造成之熱熔痕相似，由於電源線老舊容易造成電阻（荷
      ）增加產生電熱而短路，加上插頭留在插座上及過電保護
      裝置呈現跳脫，證明當時電源線為通電狀態，故不排除因
      電源線老舊造成短路引起火災的可能性等語。另證人陳梅
      賜於原審法院亦結證：調查報告書第十頁第二四點有提到
      ，過電保護裝置呈現跳脫現象表示通電中，而有短路一定
      會跳脫，一條靜置的電源線如因披覆造成絕緣不良，則只
      要有通電，就算沒插插座也有可能發生短路；調查報告書
      第三九頁標示的起火處就是電源插座，依報告書第七五頁
      照片六五、六六及配置圖，靠近電源插座那邊木材燃燒比
      較嚴重，所以火源應該是西往東云云。但本件現場檢查之
      跡證即有熔痕之電源線，經內政部消防署鑑定結果，並無
      與導線短路所造成之通電痕相同或相似之特徵，反而認為
      熔痕巨觀特徵與導線受熱熔解固化所造成之熱熔痕相似。
      再者，本件災後該712號房屋內裝置之過電保護裝置呈現
      跳脫情形，固堪認定火災前電源線為通電狀態，嗣因有短
      路現象而跳脫；但造成短路之原因，可能為電源線老舊，
      披覆絕緣不良，亦有可因電力負載過荷、動物咬破，或因
      遭火燒燬絕緣致電源線彼此接觸造成短路。本件調查報告
      以災前為通電狀態，災後過電保護裝置呈跳脫情形，即推
      斷係因電源線老舊造成短路引起火災可能性較大，且認起
      火處在電源插痤，自難免於率斷之嫌。
  (五)、再者，本件該712號房屋係被告所有，於92年6月至94年6
      月間出租予張永鎮居住，自94年7月10日起改租予鄭福源
      居住；張永鎮於92年6月承租期間，委由水電工人陳堯東
      以110伏特電源加裝電源配線及插座，以供洗衣機插電使
      用，且電源線外面有套塑膠管，保護電線不會破損等情，
      分據證人張永鎮、陳堯東於原審審理時結證甚詳。稽之證
      人張永鎮又稱：渠請水電工裝設電纜線一事沒有告訴被告
      ，於92年至94年6月承租被告房子期間，後面隔間裝設的
      電纜線沒有電線走火過等語；另證人陳堯東亦證陳：92年
      間受張永鎮委託在該712號房屋配線時，是用新的電線，
      是伊去材料行買的，電線外面有照規定套塑膠管，保護電
      線不會破損，而洗衣機耗電量普通，比電扇大一點而已等
      言。是以，證人張永鎮委請證人陳堯東裝設110伏特電線
      及插座部分，並無證據顯示有何電線線徑設置失當情形，
      亦無證據足以證明使用之電力負載超過，即並無設置及使
      用失當之情事，更未曾發生電線短路而失火之情況。而公
      訴意旨所指為起火原因之電源線既無任何證據足證為老舊
      之電源線（依證人陳堯東所證，至火災發生時，僅使用2
      年餘），自難歸責被告未定時維修電源線，有何應注意能
      注意而不注意之情事。又觀諸前揭調查報告書就本案起火
      原因，亦僅謂「不排除因電源線老舊造成短路引起火災的
      可能性」。是本案是否確因電源線老化引發火災，並無確
      切證據證明，公訴意旨遽以被告未加注意定期保養檢修電
      源線路，致電源線劣化引發火災，尚無法使本院達到確信
      無疑之程度。
  (六)、綜上所述，本案火災發生尚難認被告有何過失，實難以被
      告為該712號房屋之所有人為由，而遽為被告不利事實之
      認定，進而推認其應負本案失火罪責。至檢察官雖聲請函
      詢彰化縣芳苑鄉建管處，查明被告房屋是否佔用防火巷屬
      違章建築，且未經建設處同意即為涉及房屋變更之配線工
      程等情，惟此均與本案被告有無過失罪責無關，爰依刑事
      訴訟法第163條之2第2項第2款，駁回調查證據之聲請，附
      此敘明。
四、原審法院綜合調查證據結果，以本案尚難認被告就失火結果
    之發生有何注意義務之違反或有何預見可能性，自不能以起
    火地點在被告所有之712號房屋內，逕以推測方法認被告確
    有過失，而遽論被告上開罪責。公訴意旨僅以被告為該712
    號房屋之所有人，即概括認定其就該屋所發生之失火行為亦
    須負責，不免太過擴張所有人之注意義務，誠屬過苛。此外
    ，復查無其他積極證據足資認定被告有何公訴意旨所指之過
    失行為，揆諸首揭說明，既不能證明被告犯罪，而為無罪判
    決之諭知，並無任何違誤，應予維持。檢察官上訴意旨未具
    體提出火災原因之證據，仍執陳詞指摘原判決不當，並無理
    由，應予駁回。
據上論斷，應依刑事訴訟法第368條，判決如主文。
本案經檢察官甲○○到庭執行職務。
中    華    民    國    97    年    10    月    9     日
            刑事第六庭  審判長法  官  李  文  雄
                              法  官  張  恩  賜
                              法  官  邱  顯  祥
上列正本證明與原本無異。
不得上訴。
                              書記官  許  美  惠
中    華    民    國    97    年    10   月     9     日


司法院資訊處製作；財團法人民間司法改革基金會備份。
